臺灣臺北地方法院民事判決
108年度重勞訴字第36號
原      告  李順興
            宋金絹
共      同
訴訟代理人  翁瑋律師  
被      告  臺北醫學大學附設醫院

法定代理人  邱仲峯
訴訟代理人  古清華律師
複  代理人  賴爵豪律師
上列當事人間請求給付職業災害補償等事件，本院於民國111年7
月6日言詞辯論終結，判決如下：
    主  文
原告之訴及其假執行之聲請均駁回。
訴訟費用由原告負擔。
    事實及理由
壹、程序方面：　　 
一、按當事人喪失訴訟能力或法定代理人死亡或其代理權消滅者
     ，訴訟程序在有法定代理人或取得訴訟能力之本人承受其
    訴訟以前當然停止；第168條至第172條及前條所定之承受訴
    訟人，於得為承受時，應即為承受之聲明，民事訴訟法第17
    0條、第175條第1項分別定有明文。查被告之法定代理人於
    本院審理期期間已變更為邱仲峯，並經該新法定代理人於民
    國110年2月22日具狀聲明承受訴訟（見本院卷一第413頁）
    ，核無不合，應予准許。
二、按訴狀送達後，原告不得將原訴變更或追加他訴，但請求之
    基礎事實同一、擴張或減縮應受判決事項之聲明者，不在此
    限，民事訴訟法第255條第1項第2款、第3款定有明文。本件
    原告起訴時，依據職業災害勞工保護法第7條、民法第184條
    第1項前段、第2項、第194條、第195條第1項、第3項、第48
    3條之1等規定，請求被告給付原告李順興新臺幣（下同）36
    1萬3712元、原告宋金絹371萬3365元；嗣於108年12月12日
    本院審理時，原告李順興減縮請求金額為337萬4059元、原
    告宋金絹擴張請求金額為400萬3018元（見本院卷一第201頁
    至203頁）；復於110年4月28日確認請求權基礎為勞動基準
    法第59條第4款、第60條、職業災害勞工保護法第7條、民法
    第184條第1項前段、第2項、第483條之1、第192條第2項 、
    第194條、第195條第1項、第1117條第1項等規定（見本院卷
    二第7頁），核原告追加訴訟標的，並變更應受判決事項之
    聲明，其請求之基礎事實同一，揆諸前揭規定，應予准許 
    。
貳、實體方面：
一、原告起訴主張經審理後略以：原告二人之女即被繼承人李至
    芬自100年5月2日起受僱於被告，擔任護理師，期間恪盡職
    守，詎於106年11月26日晚間6時許，為室友發現倒臥被告宿
    舍地上，於送醫前死亡，嗣經臺灣臺北地方檢察署檢察官相
    驗其死亡原因為高血壓性心臟病引起急性心肌梗塞，導致心
    因性休克。又李至芬本身有續發性高血壓、高血壓性心臟病
     、非風濕性明示二尖瓣疾患及高血脂症等疾病，病發前1週
    輪值大夜班，工時為57.2小時，前1個月工時則為247.33小
    時，加班時數高達71.33小時，縱被告採變形工時，亦僅可
    挪移工作時間，而非增加工作時數，惟李至芬病發前1個月
    加班時數高達71.33小時，前6個月每月平均加班時數高達84
    小時，顯然違反勞動基準法第32條所規定之上限46小時，長
    期超時加班、排班混亂，遠超出李至芬之身體負荷，最終導
    致李至芬病發身亡，則被告安排過長且不斷變動工作時間，
    實係李至芬死亡結果不可欠缺之基礎，二者間具有相當因果
    關係，李至芬之死亡結果應屬職業災害無疑，被告本應賠償
    原告5個月平均工資之喪葬費及40個月平均工資之死亡補償
    費60萬1245元、給付原告李順興撫養費90萬3364元及精神慰
    撫金300萬元、原告宋金絹撫養費100萬3018元及精神慰撫金
    300萬元，經扣除勞工保險局發給之職業傷病死亡給付206萬
    1000元、台灣人壽團體保險理賠金95萬元及被告同仁喪葬補
    助23萬550元後，原告李順興、宋金絹尚得分別請求被告給
    付337萬4059元（含喪葬費及死亡補償60萬1245元、精神慰
    撫金277萬2814元）、400萬3018元（含扶養費100萬3018元 
    、精神慰撫金300萬元），爰依勞動基準法第59條第4款、第
    60條、職業災害勞工保護法第7條、民法第184條第1項前段 
    、第2項、第483條之1、第192條第2項、第194條、第195條
    第1項、第1117條第1項等規定提起本件訴訟。並聲明：㈠被
    告應給付原告李順興337萬4059元，及自起訴狀繕本送達翌
    日起至清償日止，按年息百分之5計算之利息；㈡被告應給付
    原告宋金絹400萬3018元，及自起訴狀繕本送達翌日起至清
    償日止，按年息百分之5計算之利息；㈢願供擔保請准宣告假
    執行。
二、被告答辯意旨略以：李至芬生前於被告醫院擔任安寧病房護
    理師，負責照顧病房病患之相關護理業務，採三班制輪班，
    其實際工作起訖時間以交接班時間為準，每日工作8小時，
    並無超時工作或過度勞動等情，工作環境安全且無高壓力，
    進修實習為其私人行為，非被告指派或要求，與被告無涉，
    且其死亡當日為其休息日，復未經解剖判定死因，是無證據
    顯示為過勞導致死亡；另原告陳稱李至芬死亡係因長時間疲
    累所致，並未舉證證明，而李至芬之出勤紀錄並非其實際工
    時，被告醫院之考勤機乃設於醫院出入口，非在各樓層病房
    之工作場所，故被告醫院同仁慣習上進出醫院刷卡紀錄時間
     ，又被告早已設加班申請制度並行之有年，且安寧病房之
    性質乃在照護末期病患之安寧療護，無突發性之病患需急救
    或緊急處理，僅因病患往生而需協助家屬為後續喪葬準備時
    ，方有延長工時之可能，且李至芬生前6個月內，僅因協助
    家屬處理後事而申請加班3次，其餘無加班之申請，故不得
    逕以刷卡紀錄認定李至芬之工時；況李至芬之死亡非屬過勞
    或職業災害，其死亡原因與其業務不具有相當因果關係，被
    告工作指派與值班均已善盡監督義務，李至芬雖有與他人自
    行換班，也無因而連續上夜班、白班而無法休息之情，且其
    死亡前並無單月同時上白班、小夜、大夜班，故被告在工作
    指派與安排上，實已遵循保護員工健康之重要核心，注意護
    理師排班避免過度頻繁換班輪班，並無任何過失可言，被告
    自無需賠償等語置辯。並聲明：㈠原告之訴及假執行之聲請
    均駁回；㈡若受不利判決，願供擔保請准宣告免為假執行。
三、兩造不爭執事項：
  ㈠李至芬自100年5月2日起受僱於被告，擔任護理師，並簽有被
    證33所示之勞動契約書（見本院卷二第359頁至第361頁） 
    ；李至芬於死亡前最後6個月均在安寧病房任護理師。
  ㈡李至芬有於國立台北護理健康大學進修碩士課程，並依該課
    程自106年9月18日起至107年1月5日止須至台北榮民總醫院
    實習共109小時。
  ㈢李至芬於106年11月26日發現死亡，死亡原因如106年11月27
    日臺北地檢署相驗屍體證明書所載。
  ㈣李至芬自106年5月30日起至同年11月25日之出勤紀錄如被證2
    6所示（見本院卷二第241頁至第244頁）。
  ㈤李至芬於入職前即100年4月6日測得血壓為160/100mmHg，體
    重95公斤；於入職後即101年12月15日測得血壓為204/151 m
    mHg，經診斷為高血壓性心臟病；於104年1月23日測得血壓
    為213/142mmHg，心跳115次/分，診斷為高血壓性疾病；於1
    05年6月22日測得血壓為200/120mmHg。自102年起胸部X光檢
    查顯示有心臟肥大；於106年11月18日測得血壓為166/111 m
    mHg，診斷為續發性高血壓、高血壓心臟病無心臟衰竭、非
    風濕性未明示二尖瓣疾患、高血脂症（見本院卷二第151頁 
    、第153頁、第157頁、第159頁）。
  ㈥李至芬於106年9月19日至20日、同年10月23日至27日、同年1
    1月6日至8日、同年11月15日、同年11月22日排定休假，有
    至臺北榮民總醫院參與前揭實習課程。
四、本院之判斷：
　㈠按所謂職業災害，係指勞工因執行職務或從事與執行職務相
    牽連之行為，而發生勞工之疾病、傷害、殘廢或死亡，兩者
    間具有相當因果關係。學理在探究職業災害判斷基準，亦有
    援引日本判例學說見解，提出「業務起因性」（勞務提供存
    在危險性）、「業務遂行性」（雇主支配管理關係），應認
    災害發生與勞工工作間有相當因果關係，即屬職業災害。又
    損害賠償之債，以實際上受有損害為成立要件，且損害之發
    生與有責任原因之事實，二者間有相當因果關係為成立要件
     ，故原告所主張損害賠償之債，如不合於此項成立要件者
    ，即難謂有損害賠償請求權存在，且主張損害賠償請求權之
    人 ，依民事訴訟法第277條前段規定，對於其成立要件應負
    舉證責任。
　㈡原告主張李至芬於106年11月26日因急性心肌梗塞、高血壓性
    心臟病而造成心因性休克死亡，與其執行職務具有相當因果
    關係，因其在被告醫院擔任安寧病房護理師，因長期違法超
    時工作而有長期工作負荷過之情形，尤其李至芬於106年8月
    後工作量逐漸上升，最終導致其死亡之職業災害結果，且被
    告對於李至芬之相關職業安全，有預防及避免相關疾病促發
    之義務，而被告卻給予李至芬超出勞動基準法之高工時及輪
    班變更，未給予相當休息時間，另明知李至芬有實習情形卻
    未就其身體狀況調整工作負荷，導致其死亡結果，被告未盡
    保護義務與死亡結間有相當因果關係，被告應負損害賠償責
    任等語，為被告所否認，並以前詞置辯。經查：
　⒈原告雖主張依李至芬自106年5月30日起至同年11月25日之出
    勤紀錄，顯示李至芬有長期違法超時工作之情形等語，然李
    至芬為被告安寧病房之護理師，採三班制輪班，三班制班別
    分為白班、小夜班、大夜班，白班工作時間為上午8時許至
    下午4時許，小夜班工作時間為下午4時許至翌日凌晨0時許 
    ，大夜班工作時間為凌晨0時許至上午8時許，而被告醫院之
    考勤機係設置在醫院出入口，被告就醫院員工之延長工時工
    作設有加班申請制等情，已據證人即被告安寧病房之護理師
    李爭伶、謝惠凡於本院審理時證述明確（見本院卷二第419
    頁、第427頁、第432頁），並有李至芬之出勤紀錄所載班別
    及被告工作規則等件在卷可稽（見本院卷一第81頁至第102
    頁、卷二第310頁），且為兩造所不爭執，堪信為真實；另
    上開三班制班別之交接班時間分別於上午8時許、下午4時許
    及凌晨0時許進行，交接班所需時間平均為30分鐘等節，已
    據證人謝惠凡、被告安寧病房護理長陳詩婷於本院審理時證
    述明確，且互核相符（見本院卷二第426頁、第443頁），再
    參以證人謝惠凡於本院審理時證稱：安寧病房之護理師自當
    班時間與前一班交接班時開始工作，且在與下一班護理師交
    接後亦不用留下來協助下一班護理師照護病患，護理長或醫
    院不會再指派工作，交接班後之時間護理師可自行運用等語
    （見本院卷二第429頁、第430頁），及證人陳詩婷於本院審
    理時證述：安寧病房只要求護理師於當班交接班時到班即可
     ，沒有指示或要求護理師應於每日當班交接班前提前刷卡
    進入醫院待命，且與下一班交接班完畢後亦不需繼續照護病
    患或進行護理工作，安寧病房之護理師實際工作時間係以實
    際交接班時間為準等語（見本院卷二第436頁、第437頁），
    由上開證人證述可知，李至芬每次當班表定工作時間為8小
    時 ，加計與下一班交接班平均需花費之時間30分鐘，堪認
    李至芬每次當班之工時為8.5小時無誤，雖李至芬有前揭出
    勤紀錄之刷卡紀錄，惟李至芬之實際工作起訖時間係以當日
    當班之前後交接班時間為準，至於李至芬於前揭刷卡紀錄與
    當日之前後交接班時間之時段，在被告未有指派或要求李至
    芬須依被告指示工作之情形下，屬李至芬可自由支配之時間
    ，非屬工作時間，自不得記入李至芬之工時甚明。
　⒉又李至芬死亡前6個月，每月當班日數：⑴於106年5月30日至
    同年6月28日為20日；⑵於106年6月29日至同年7月28日為22
    日；⑶於106年7月29日至同年8月27日為21日；⑷於106年8月2
    8日至同年9月26日為21日；⑸於106年9月27日至同年10月26
    日為19日；⑹於106年10月27日至同年11月25日為21日（見本
    院卷二第241頁至244頁），依李至芬每次當班之延長工時0.
    5小時計算，李至芬於前開時段之延長工時分別為10小時、1
    1小時、10.5小時、10.5小時、9.5小時、10.5小時 ；另李
    至芬死亡前6個月內，因執行職務於106年7月10日有申請延
    長工時8小時，於106年8月16日、18日申請延長工時4小時，
    於106年9月7日申請延長工時1小時等情，有李至芬之出勤紀
    錄可考（見本院卷一第78頁、第98頁至第100頁），由此可
    知，李至芬因執行職務於前開各期間之延長工時總時數均未
    超過勞動基準法第32條第2項所定之最高延長工時時數，故
    難認李至芬有長期違法超時工作之情形。
　⒊又臺北市勞動檢查處108年12月23日函所檢送李至芬疑似職業
    促發腦血管及心臟疾病案件調查表雖載有估算李至芬於死亡
    前6個月其中有2個月加班時數超過45小時，若含實習時數 
    ，有4個月超過45小時，且死亡當月超過80小時，明顯造成
    長時間勞動及工作負荷疲勞之累積，並有頻繁換班之情形，
    致李至芬無法充分休而猝死等語，然李至芬之實際延長工時
    時數已如前述，而上開調查表所估算李至芬之死亡前6個月
    延長工時時數係依據李至芬出勤紀錄之刷卡時數為計算基準
     ，故前揭調查表所列之延長工時時數顯與事實不符，難以
    採為有利於原告之認定。又李至芬係自行至國立台北護理健
    康大學在職進修並前往台北榮民總醫院實習，非受被告指派
    乙節，為兩造所不爭執，復觀諸前揭調查表所載李至芬之休
    息日期無過少而違法之情形，且換班前均有休假，換班間隔
    時間亦無異常，而證人陳詩婷於本院審理時結證稱：依據被
    告之排班規範是每一種班別不得連續輪班超過6日，若有換
    班情形，亦會注意是否有連續超過6日之情形，若真有超過6
    日 ，則不同意換班，會再找其他方式排班，迄今未曾發生
    過有人員連續同一班別輪班超過6日等語（見本院卷二第444
    頁） ，足見證人陳詩婷在安排安寧病房護理師班表時，已
    盡相當之注意義務，況且被告對於李至芬自行利用休息時間
    進行在職進修及實習均無法加以干涉，亦無指揮監督權限，
    李至芬實應斟酌自身身體狀況而量力為之，而李至芬換班頻
    率過高 ，係李至芬為配合其在職進修及實習而自行與其他
    護理師換班，亦非被告所為，則李至芬因此無法充分休息而
    猝死實難逕予歸責於被告。
　⒋再者，李至芬於任職被告前即有血壓過高、體重過重之情形 
    ，又於任職後經診斷有高血壓性心臟病，且自102年起胸部X
    光檢查顯示有心臟肥大，復於106年間經診斷有續發性高血
    壓、高血壓心臟病無心臟衰竭、非風濕性未明示二尖瓣疾患
     、高血脂症等情形，為兩造所不爭執，已如前述，而本件
    李至芬之死亡原因為高血壓性心臟病引起急性心肌梗塞，導
    致心因性休克死亡，顯與李至芬自身疾病直接相關，既李至
    芬尚難認有長期違法超時工作而負擔過重之情形，且原告迄
    今亦未舉證證明李至芬之罹患疾病、死亡原因均係因長期違
    法超時工作所致，即無從逕認李至芬之罹患疾病、死亡結果
    均與其工作間有何相當因果關係，尚難認定李至芬死亡係因
    職業災害所致，及被告對於李至芬死亡結果之發生有何過失
    行為或違反保護他人法律之情形存在，而應負侵權行為損害
    賠償責任。
  ㈢從而，本件既非屬職業災害，且被告對於李至芬死亡結果之
    發生無任何過失行為或違反保護他人法律之情形存在，則原
    告請求被告賠償依李至芬平均工資計算之喪葬費、死亡補償
     、原告之撫養費及精神慰撫金即屬無據。　　
五、綜上所述，原告依勞動基準法第59條第4款、第60條、職業
    災害勞工保護法第7條、民法第184條第1項前段、第2項、第
    483條之1、第192條第2項、第194條、第195條第1項、第111
    7條第1項等規定，請求被告給付原告李順興、宋金絹各337
    萬4059元、400萬3018元暨遲延利息，均無理由，應予駁回
    。至原告之訴既經駁回，其假執行之聲請亦失所附麗，應併
    予駁回。　　　
六、本件判決之基礎已臻明確，兩造其餘攻擊防禦方法、主張舉
    證，於判決結果不生影響，無逐一審究之必要，末此敘明。
七、訴訟費用負擔之依據：民事訴訟法第78條。
中　　華　　民　　國　　111 　年　　8 　　月　　31　　日
                    勞動法庭  法　官　翁偉玲
以上正本係照原本作成。
如對本判決上訴，須於判決送達後20日內向本院提出上訴狀。如
委任律師提起上訴者，應一併繳納上訴審裁判費。
中　　華　　民　　國　　111 　年　　8 　　月　　31　　日
                              書記官　王曉雁